臺灣高等法院花蓮分院刑事判決　　　　　　　九十年度上訴字第二六八、二七０號
　　上　 訴　 人　臺灣花蓮地方法院檢察署檢察官
　　上訴人即被告　潘龍鳳
　　指 定辯護 人　黃昆彬律師
　　上訴人即被告　甲○○
　　選 任辯護 人　林武順
右上訴人因偽造有價證券案件，不服臺灣花蓮地方法院八十九年度訴字第九十九、一
七二號，中華民國九十年八月三十一日第一審判決（起訴案號：臺灣花蓮地方法院檢
察署八十八年度偵字第三二五一號、八十九年度偵緝字第八十一號）提起上訴，本院
判決如左：
    主  文
原判決撤銷。
潘龍鳳意圖供行使之用，而偽造有價證券，處有期徒刑參年。發票日捌拾柒年玖月柒
日、面額新台幣陸拾萬元之本票上偽造「余淑」之署押壹枚沒收。
甲○○無罪。
    事  實
一、潘龍鳳於民國（下同）八十五年間向花蓮縣富里鄉農會（以下稱富里農會）貸款
    新台幣（下同）五十萬元，並以甲○○為連帶保證人。八十七年八月間，潘龍鳳
    因無法按時繳納該筆貸款的本息，致連帶保證人甲○○遭富里農會催討並查封其
    所有的不動產，甲○○唯恐其不動產遭拍賣，乃於八十七年九月七日要求潘龍鳳
    提供本票供其調現後清償農會以撤銷查封，潘龍鳳即於當天簽發面額為新台幣（
    下同）六十萬元之本票一紙交付甲○○，惟甲○○認潘龍鳳並無資力，乃要求潘
    龍鳳另找有資力的其他人共同簽發該本票以資擔保，潘龍鳳竟基於意圖行使而偽
    造有價證券的犯意，於同日下午，趁其姐余淑因病至苗栗治療不在家中時，在
    其與余淑位於花蓮縣富里鄉萬寧村萬寧二九號的住處內，偽簽余淑之簽名並
    盜蓋「余淑」印章於上開本票發票人處，以偽造完成發票行為，旋基於供行使
    之用的意圖，將該張本票持之至花蓮縣富里鄉萬寧村萬寧三十號甲○○住處交付
    甲○○，甲○○取得該本票之後，持之向其不知情的媳婦陳美霞調現，並將上開
    款項清償富里農會以撤銷其不動產之查封，嗣至八十八年三月十七日，因陳美霞
    持該張本票向原審聲請對余淑所有花蓮縣富里鄉萬寧村萬寧二九號住處為查封
    之強制執行時，余淑始發現上情。
二、案經被害人余淑訴由臺灣花蓮地方法院檢察署檢察官偵查起訴。
    理  由
甲、被告潘龍鳳有罪部分：
一、訊據被告潘龍鳳對於在上述的時間、地點以其姐余淑的名義偽造本票的犯罪事
    實，都已經坦白承認，核與被害人余淑指述之情節、共同被告甲○○陳述之情
    節、證人曾宇民、陳美霞、潘明忠之證言相符，並有卷內所附的本票影本、支付
    命令、台灣花蓮地方法院民事執行處通知、匯款回條各一紙可供佐證，本案罪證
    明確，被告犯行洵堪認定，應予依法論科。至於被害人余淑指稱被告潘龍鳳係
    擅自偽造印章，然余淑於本院調查中稱一直以來均與被告同住，僅在八十七、
    八年間至九十年四月間離開上開住處（本院九十年十二月十七日筆錄），則衡諸
    常情，余淑當有日常事務如收受郵件等交由被告代為處理，則余淑將日常所
    用之印章交由被告代為保管以供處理日常事務，乃屬情理之常，則被告雖因逾越
    受託權限而偽造本票，然被告對於印章之取得以及用途均陳述明確，被害人所述
    之此部分情節自無可採，附此敘明。
二、核被告潘龍鳳所為，係犯刑法第二百零一條第一項的偽造有價證券罪。被告潘龍
    鳳偽造有價證券之後意圖供行使之用而交付給甲○○，交付之輕行為應為偽造的
    重行為所吸收。被告潘龍鳳盜用被害人之印章，構成刑法第二百十七條第二項之
    盜用印章罪，至於盜用印文乃屬盜用印章之當然結果，不應再論以盜用印文罪（
    最高法院八十六年度台上字第三二九五號判例參照），被告另又偽造被害人之署
    押，構成刑法第二百十七條第一項之偽造署押罪，惟被告盜用印文以及偽造署押
    均為偽造有價證券之部分行為，均不另論罪。惟發票日為八十七年九月七日、面
    額六十萬元、發票人為余淑以及潘龍鳳之本票一紙，其中僅余淑署押部分為
    偽造，依照刑法第二百十九條之規定，僅應將被告所偽造該本票上余淑之署押
    沒收，而刑法第二百十九條所沒收者僅限於偽造之印章印文，並不包含盜用之印
    章、印文（最高法院四十八年度台上字第一五三三號判例參照），因此該本票上
    被告所盜蓋之余淑印文自不得宣告沒收，原審法院誤為沒收之宣告，自屬有誤
    ，應予撤銷改判。被告上訴意旨以原審量刑過重為由提起上訴，固無理由，惟原
    判決既有前述之不當，仍應予撤銷改判，本院審酌被告潘龍鳳因礙於為其作保的
    甲○○財產將因其無法償還債務而受執行，一時情急而有本次犯行，被告與被害
    人為姊弟關係，被告之行為造成告訴人余淑財產遭查封的損害，以及被告犯罪
    後的態度等一切情狀量處如主文第二項所示之刑。
乙、被告甲○○無罪部分：
一、公訴意旨以被告甲○○明知潘龍鳳所交付之前揭本票上余淑部分係屬偽造，仍
    持以行使，交付陳美霞調現，因認被告犯有刑法第二百零一條第二項之行使偽造
    有價證券罪。
二、訊據被告矢口否認有何行使偽造有價證券罪之犯行，辯稱並不知道本票上余淑
    的簽名蓋章是潘龍鳳偽造的等語。
三、按刑事訴訟法第一百五十四條規定「犯罪事實應依證據認定之，無證據不得推定
    其犯罪事實。」，又同法第九十五條規定「訊問被告應先告知左列事項︰一犯罪
    嫌疑及所犯所有罪名。罪名經告知後，認為應變更者，應再告知。二得保持緘默
    ，無須違背自己之意思而為陳述。三得選任辯護人。四得請求調查有利之證據。
    」。刑事訴訟法第九十五條既然賦予被告保持緘默之權利，被告原即無對於法院
    之訊問回答之義務，則當被告放棄緘默之權利而為陳述之時，除構成自白而符合
    刑事訴訟法第一百五十六條之規定，而可成為認定犯罪事實之證據外，不應以被
    告之陳述有前後矛盾不一之處，而據以認定被告之犯罪事實。
四、經查本案檢察官所起訴認定被告有行使偽造有價證券罪之犯行，無非以有價證券
    之交付人潘龍鳳之陳述以及被告甲○○本人前後陳述不一為證據，經原審法院以
    及本院調查結果，雖尚有證人余淑之陳述、陳美霞之證述以及卷內所附的本票
    影本、支付命令、台灣花蓮地方法院民事執行處通知、匯款回條各一紙等證物為
    證，但就足以認定被告甲○○明知該本票卻屬潘龍鳳所偽造之事實，亦僅有潘龍
    鳳之陳述以及甲○○前後不一之陳述可得為證據，其他證據均僅足以證明被告確
    實有持該本票行使之事實，但均不足以證明被告明知本票為偽造。
五、被告甲○○於偵查、原審審理以及本院審理中所為之陳述中，無論就被告與陳美
    霞之關係、陳美霞何時取得該偽造之本票等等情節前後陳述均有不一致之情形，
    更於偵查中明白供承「（問：知道本票上的余淑及印章是潘龍鳳自行簽蓋的？
    ）知道，因為我看字跡是一樣的，印章是何人蓋的我不知道。」，「（問：你拿
    到本票時有問「余」本人說有同意替潘龍鳳背書？）我沒有問，因為她不在家，
    聽說她去住院。」，「（問：有問潘龍鳳這本票上面的余淑是經過余淑的同
    意？）沒有，因為當時很急，就馬上拿給農會看。」，但被告經起訴後，在原審
    以及本院審理中均一再否認有何偽造有價證券之犯行，然對於本票上之簽名係由
    潘龍鳳所簽一事均一再證稱無誤（本院九十年十一月二十一日筆錄第六頁），則
    參以被告已經高齡七十四歲，又屬原住民，被告於偵訊以及審理中對於事實經過
    之發展時序以及法律語言之掌握，應有其困難之處，自難以其陳述之不一致據以
    認定被告罪行。
六、至於潘龍鳳之陳述，潘龍鳳於被害人余淑提出告訴後後即不知去向，經檢察官
    通緝到案後，於原審審理中稱「本票是在我家寫的，簽本票時，甲○○要求把余
    淑的名字也寫上去，我還問他這樣好嗎？他說這樣比較好看」（原審院卷二○
    、六四、一一七頁），於本院調查中亦稱「係甲○○帶整本本票簿到我家，我簽
    我及姐姐的名字，金額寫六十萬元，甲○○有在場及叫我簽發六十萬元，到期日
    係三個月亦係甲○○叫我填的．．．當時甲○○家中有客人，先行離開一步，我
    蓋好章後，就直接送到甲○○家中．．．步行約一分鐘，就在隔壁，我將本票拿
    到他家時，其家中有四、五人，我記不起有何人，我將本票交予甲○○後即行離
    開」（見本院九十年十一月二十一日筆錄第四頁），潘龍鳳與被告甲○○之住處
    僅有一分鐘之路程，若甲○○明知潘龍鳳所簽發之本票係屬偽造，自可在潘龍鳳
    住處等待，於取得本票之處之後再行返家，豈有可能先行返家後，在諸多人之面
    前收受該等偽造之本票。更且依證人即富里農會之職員曾宇民於本院調查中對於
    潘龍鳳交付本票之經過證稱「係與潘龍鳳一同到農會的，雙方問及以現金如何償
    還，我告知還有六十萬元之款項要還，雙方在農會協議，當時甲○○要潘龍鳳提
    出擔保，甲○○就要求潘龍鳳開立買本票，由潘龍鳳寫好金額及簽名，當時有談
    妥要有保證人，我記得沒有說以何人為保證人，潘龍鳳就去買一本本票，甲○○
    就在農會等，當時係八十七年九至十月間，係在早上九時許到十一點多」（見本
    院九十年十二月十七日筆錄第三頁），與潘龍鳳所陳述之情節亦不相同。潘龍鳳
    所陳述之情節既有前述瑕疵，自不得採認為被告犯罪之證據。
七、本案被害人余淑對於被告甲○○提出告訴，指稱甲○○涉有行使偽造有價證券
    罪之罪嫌，固係基於其合理之懷疑，但余淑於本院調查中對於如何得知被告有
    行使偽造有價證券之罪行，則稱「係我田地被查封時，我懷疑其與我弟弟串通好
    的，所以申告」（見本院九十年十二月十七日筆錄第六頁），顯見被害人所指稱
    被告甲○○之犯行亦僅有懷疑而已，並未曾詢問過被告潘龍鳳簽發本票之經過。
    更且在本院調查中，被害人先則完全否認曾經擔任過被告潘龍鳳之保證人，然經
    過辯護人提出由余淑擔任保證人互助會單後，被害人使改口稱有答應擔任保證
    人（同前筆錄第六頁），並有互助會單附卷為證，則告訴人之指述亦不足具為被
    告犯罪認定之依據。
八、另外證人即潘龍鳳之兄弟潘明忠證稱「甲○○告訴我他媳婦陳美霞要求他要潘龍
    鳳簽余淑的名字並蓋章，我問甲○○為什麼，他說只有余淑有財產，潘龍鳳
    無財產．．．他（指被告甲○○）親口對我承認說是他叫潘龍鳳簽余淑之名並
    蓋章，我還問他知否這樣會構成偽造文書罪，他說知道，但是只有余淑有財產
    」（原審院卷第五十五、一一六頁），則姑且不論證人為潘龍鳳之兄弟，其證言
    之可信度尚有可疑，若如證人所言，卻曾告知被告其行為將觸犯偽造文書罪，被
    告亦稱知情，則被告理應將本票轉讓給其他人持以行使，豈有將偽造之本票交給
  其媳婦持以行使之理，證人所述亦不可採信。另外潘明忠據以與被告對話之錄音
    帶，雖有錄音帶以及譯文附於偵查卷可參，亦因與證人到庭之陳述有同等瑕疵，
    而未可採。
九、原審就甲○○部分誤為有罪判決，被告上訴否認犯行，為有理由，應予撤銷改判
    。
丙、據上論斷，應依刑事訴訟法第三百六十九條、第三百零一條、第二百九十九條第
    一項前段，刑法第二百零一條第一項、第二百十九條判決如主文。
本案經檢察官崔紀鎮到庭執行職務。
中      華      民      國      九十一    年      一      月    二十二  日
                              臺灣高等法院花蓮分院刑事庭
                                  審判長法官   謝  志  揚
                                        法官   莊  謙  崇
                                        法官   賴  淳  良
右正本證明與原本無異。
如不服本判決，應於判決送達後十日內向本院提出上訴狀。其未敘述理由者，並應於
提出上訴狀後十日內向本院補提理由狀(均須附繕本)。
                                      書記官   邱  廣  譽
中      華      民      國      九十一    年      一      月    二十二  日
